【裁判字號】    89,上更(一),81
【裁判日期】    891212
【裁判案由】    給付工程款
【裁判全文】
臺灣高等法院民事判決  八十九年度上更(一)字第八十一號
    上  訴  人  顯榮營造工程有限公司
    法定代理人  林松杰
    訴訟代理人  楊延壽律師
    上  訴  人  甲○○                住台北市○○街四巷三號之一一
    訴訟代理人  唐月妙律師
右當事人間請求給付工程款事件，兩造對於中華民國八十五年九月十八日台灣台北地
方法院八十五年度訴字第二二○九號第一審判決各自提起上訴，經判決後，由最高法
院發回更審，本院判決如左：
    主      文
兩造之上訴均駁回。
第二審及發回前第三審訴訟費用（除確定部分外）由兩造各自負擔。
    事      實
甲、上訴人即被上訴人顯榮營造工程股份有限公司（下稱顯榮公司）方面：
一、聲明：求為判決：
（一）上訴聲明：
      １、原判決除確定部分外不利於顯榮公司之部分廢棄。
      ２、右開廢棄部分，甲○○應再給付顯榮公司新台幣（下同）五十一萬二千八
          百七十五元及自起訴狀繕本送達之翌日即民國（下同）八十五年六月六日
          起至清償日止，按年息百分之五計算之利息。
（二）答辯聲明：甲○○之上訴駁回。
二、陳述：除與原判決記載相同部分，予以引用外，並補稱：
（一）兩造之契約書雖於八十二年十二月三日簽訂，然系爭工程之建造執照仍在前承
      造人平鋼營造有限公司（下稱平鋼公司）手中，並未取回，而於承造人名義未
      辦理變更前，依法顯榮公司不得擅予開工，嗣甲○○為承造人名義變更後，顯
      榮公司即開工興建，並於八十三年八月一日完成屋頂板申報勘驗，並未逾契約
      第六條所定之一百八十日，而系爭工程於八十四年一月初完工，並依甲○○之
      要求，將使用執照之申辦交由其指定之建築師辦理，而其期間除扣除甲○○給
      付之工程款支票退票，及甲○○要求辦理竣工報備勘驗等停工時間外，顯榮公
      司於二百七十九日曆天即已完工，並未逾契約所定之三百日曆天之期限。
（二）又兩造先後於八十三年九月十二日及八十四年一月五日舉行協調會，會商研擬
      工程細節，而甲○○於八十三年七月五日、同年七月二十二日、同年八月二十
      二日、同年九月二十八日及八十三年十月三日（即顯榮公司應全部完工期限）
      後之八十三年十二月五日及八十四年一月五日、同年一月二十五日均分別給付
      工程款，並於八十三年八月二十二日退還第一期履約保證金十四萬元，而無任
      何異議或保留。
（三）系爭契約第十四條就履約保證金之退還雖採用「得」而非「應」，惟綜觀全條
      文之意旨，清楚區別履約保證金分三期退還之時點與退還金額之比例，自應認
      兩造之真意在於甲○○應分期退還履約保證金。
（四）按系爭工程設計圖原無筏基，經甲○○要求變更設計始施工，而各層模板施工
      完成後，經丈量結果，共增加五八五平方公尺，增加二十七萬七千八百七十五
      元之支出，而大樓工程確已施作完成，依契約書第五條第三款約定「如因設計
      變更致工程數量有增減時，概按照實作工程數量結算」，顯榮公司當可請求該
      本無規劃之模板工程追加費。
（五）顯榮公司雖立具「茲收到甲○○支付油漆工程和磨石子地坪磚工程款和外牆第
      二次搭架費，計新台幣七十萬元」之收據，惟係因甲○○就該次請款項目並未
      悉數付款，且當時亦未說明係何部分未付足，故顯榮公司之收據只得依其所請
      項目全部列出，故該收據並不足以據為證明甲○○已付清再搭鷹架費之事實，
      況甲○○抗辯其已付各期工程款為六百六十萬七千零七十元，即將前開七十萬
      元均列入工程款中，而未保留十三萬五千元之再搭鷹架費，益證甲○○確實未
      曾支付十三萬五千元之再搭鷹架費。
（六）查合約書所載「工程進度」，並非表示絕對之施工次序，除前八項所載有施工
      之前後次序外，其餘各項均可視現場施工情形，逐一完成，並無前後次序之關
      係。另邵志鵬所填寫之付款明細表，顯榮公司已多次陳明八十四年一月二十五
      日之付款紀錄乃顯榮公司所自行填具並予加總，而八十四年一月五日以前之記
      載確為邵志鵬所寫，是甲○○空言否認該付款明細表之真正，並不足取。
（七）系爭工程使用執照於八十四年五月二十二日核發，而甲○○於領得使用執照後
      即自行至台灣電力公司及自來水事業處辦理水電接通事項，顯見使用執照與水
      電接通均屬行政手續事項，與本件工程並無關聯，系爭興建工程早已全部完工
      ，甲○○應依雙方契約約定至少給付工程總價百分之九十，而非百分之八六．
      四。
（八）鑑定報告乃訴訟後甲○○向本院所聲請進行之程序，並非甲○○之驗收過程，
      是以即便有任何瑕疵存在，然其並非係經由甲○○依約驗收後並通知顯榮公司
      改正，而顯榮公司尚未改正之情況下即遽而請求工程款，自無有甲○○所抗辯
      之停止條件尚未成就之事實存在；況甲○○既已委請陳岳工業技師事務所（下
      稱陳岳事務所）進行驗收工作，而依驗收之結果所生之瑕疵，顯榮公司亦已逐
      條逐項改善完成，並通知甲○○前往驗收，惟甲○○卻一再要求須交付鑰匙而
      未驗收，顯見該停止條件應視為成就，甲○○自應依約付款。
（九）又變更承造人名義之程序，姑且不論應由何人辦理，然其應具備之基本文件即
      建造執照，甲○○於雙方簽約後並未自前承造人平鋼公司處取回，自無從辦理
      變更事宜，而甲○○竟將該未能辦理變更承造人名義之責任歸由顯榮公司，實
      屬無理，且甲○○欲將雙方簽約後至完成變更承造人名義止之期間計入工期，
      更屬無據，且有違誠信原則。
三、證據：除援用原審立證方法外，並補提出台灣台北地方法院八十七年度訴字第二
    六○七號民事判決、工期計算表、土地登記謄本及使用執照審查表為證。
乙、被上訴人即上訴人甲○○方面：
一、聲明：求為判決：
（一）上訴聲明：
      １、原判決除確定部分外不利於甲○○部分廢棄。
      ２、右開廢棄部分，顯榮公司在第一審之訴及假執行之聲請均駁回。
（二）答辯聲明：顯榮公司之上訴駁回。
二、陳述：除與原判決記載相同者，予以引用外，並補稱：
（一）系爭工程係總價承包，顯榮公司不得以漏估錯估等理由要求加價，雙方所簽訂
      之契約第二條但書係甲方（即甲○○）『得』按乙方（即顯榮公司）實作數量
      給付，並非『應』按乙方實作工程數量結付，如此規定之目的在於防堵乙方即
      承攬人偷工減料或減少實作工程數量，故有權決定是否按實作數量結算者係甲
      ○○，而本件新建工程係依已設計好之筏基基礎夾層詳圖估價及施工，而有該
      筏基基礎夾層者，僅有一張設計圖，其餘並無任何該夾層之設計，且亦無任何
      變更設計圖之情形存在，則顯榮公司所稱有模板工程追加，致其增加二十七萬
      七千八百七十五元之支出，即不足取。
（二）甲○○所請會計兼工地聯絡人邵志鵬係於八十四年一月五日離職，而顯榮公司
      所提出之付款明細表卻有八十四年一月二十五日第十二次款記載，則邵志鵬離
      職後非其經辦之事所為之記載顯無可取之處，且邵志鵬就八十四年一月五日第
      十一項款係註明「參考用」，而該付款明細表所記載之付款時間又溯自八十三
      年四月九日，其內容自無任何正確性可言。
（三）依工程契約書第六條係規定「履約保證金『得』於：：分三期無息退還」而非
      約定該履約保證金「『應』於：：分三期無息退還」，則是否按三期退還履約
      保證金係甲○○之權利而非義務，且顯榮公司所提出之明細表亦已載明履約保
      證金應於全部工程完成後始退還，甲○○自得本於契約所賦予之權利，於顯榮
      公司完成全部工程前，拒絕返還履約保證金。
（四）甲○○委請陳岳事務所辦理工程契約書第五條第一項之初驗，惟因陳岳事務所
      負責人業務繁忙，故先指派其員工黃景至工地先作初步了解，並非進行初驗
      ，是以顯榮公司誤為初驗已有不當，而依黃景所為之查驗報告顯示該工程存
      有瑕疵，且該瑕疵復經中華民國建築技術學會鑑定並未補正，並有其他瑕疵存
      在。經陳岳事務所多次聯繫，顯榮公司仍不予修補，並有不盡工程保管責任，
      又阻止甲○○行使工程監督及指示權利之情形存在，是以該多項瑕疵既未修補
      ，甲○○自得依契約約定拒絕給付至該工程第十九期工程款之九成。
（五）系爭重建工程顯榮公司並未依系爭工程契約第六條所約定之八十三年六月三日
      以前完成建築物結構體（包含屋頂板勘驗合格），甲○○自得沒收履約保證金
      全部及未領工程款全部，且系爭契約第六條後段約定本工程應於八十三年十月
      三日以前全部施工完成，然顯榮公司亦未於上開期日前全部施工完成，甲○○
      自得沒收上開款項。又建築法第五十五條雖規定起造人於領得建造執照後，如
      有變更承造人者，應申報該管主管建築機關備案。然該條係規定起造人應向主
      管機關備案並非規定起造人應自行辦理，且雙方於簽訂契約時，即已約明由顯
      榮公司辦理其為續辦建築工程承攬人所應辦理之一切工程建管行政手續及營造
      施工。故有關辦理承造人變更登記係顯榮公司之責任，並非甲○○應偕同辦理
      之事項。
（六）又兩造於八十三年九月十二日及八十四年一月五日舉行之二次協調會，係因顯
      榮公司工程進度落後，且顯榮公司對於八十三年八月一日建管處勘驗所指示應
      補之照片五張及各項文件均遲延不辦而為處理上開事項所召開之會議，並非為
      合意延展「完工日期」而召開，且會議亦無任何達成延展期日之結論，是以顯
      榮公司仍應於雙方契約所約定之日期前完成本件工程，如有遲延，甲○○自得
      依契約明文約定沒收履約保證金及未付之工程款。
（七）台北市政府工務局北市工建字第八九三二四二九七○○號函記載「申報屋頂板
      勘驗應備文件為：：本案未有補件情形」，顯與事實不符。因顯榮公司於八十
      三年九月三十日曾以說明書之方式（實際為補報備書）說明鋼筋購買之情形並
      備齊台北市建照工程鋼筋材料品管資料承造人、營造業技師及監造人查核報告
      表及北勢湖工業股份有限公司預拌混凝土配合比例設計報核表，顯見顯榮公司
      於八十三年九月三十日（實際為同年十月三日）仍在補件，並非如上開函文所
      謂之「未有補件之情形」。
三、證據：除援用原審立證方法外，並補提出台北市建照工程鋼筋材料品管資料承造
    人、營造業技師及監造人查核報告表、北勢湖工業股份有限公司預拌混凝土配合
    比例設計報核表、結構計算書及結構計算書內頁載明系爭工程基礎型式為「全部
    為筏式基礎」為證。
丙、本院依聲請函請台北市政府工務局檢送八一建字第四八六號建照工程（八四使字
    第二三八號）施工勘驗及變更承造人暨請領使用執照相關資料。
    理      由
一、本件顯榮公司起訴主張：伊於八十二年十二月三日承攬甲○○所有坐落台北市○
    ○街○段一四九號之新建房屋工程（下稱系爭工程），該房屋經伊興建完成取得
    使用執照，惟甲○○尚積欠工程尾款二百十九萬九千五百零五元及履約保證金二
    十六萬元，經伊多次催討，甲○○均置之不理等情，爰依兩造所訂工程契約及民
    法第五百零五條第一項之規定，求為命甲○○給付一百十二萬二千九百六十九元
    及自起訴狀繕本送達之翌日即八十五年六月六日起至清償日止，按年息百分之五
    計付利息之判決（顯榮公司原起訴請求甲○○給付工程款二百十九萬九千五百零
    五元【含再搭鷹架費十三萬五千元及模板工程追加費二十七萬七千八百七十五元
    】，及返還履約保證金二十六萬元，原判決判命甲○○給付工程尾款一百六十萬
    七千九百六十七元及履約保證金二十六萬元共計一百八十六萬七千九百六十七元
    本息，駁回顯榮公司其餘包括模板工程追加費二十七萬七千八百七十五元及再搭
    鷹架費十三萬五千元暨工程尾款十七萬八千六百六十三元之請求，兩造均就其敗
    訴部分聲明不服，經本院前審廢棄改判命甲○○給付工程尾款六十一萬零九十四
    元，並駁回顯榮公司在原審返還履約保證金二十六萬元之請求及駁回顯榮公司就
    再搭鷹架費及模板工程追加工程款部分之上訴，兩造再就其敗訴部分各自提起上
    訴，最高法院乃廢棄本院前審所為駁回顯榮公司關於請求返還履約保證金十萬元
    及模板工程追加工程款二十七萬七千八百七十五元及再搭鷹架費十三萬五千元計
    五十一萬二千八百七十五元本息部分之判決，及甲○○請求駁回顯榮公司給付工
    程款六十一萬零九十四元本息部分之判決，故顯榮公司其餘給付工程尾款一百十
    七萬六千五百三十一元及返還履約保證金十六萬元本息部分之請求，業經最高法
    院判決顯榮公司之上訴駁回確定）。
    上訴人甲○○則以：顯榮公司未於契約所定之期間內完工，伊有權沒收其履約保
    證金及工程尾款，且顯榮公司所施工之房屋有多項瑕疵存在，顯榮公司迄今仍未
    補正；復拒絕交付鑰匙以供伊完成系爭工程之初驗及正式驗收，自不得請求給付
    工程尾款及返還履約保證金，且兩造並無追加模板工程數量之合意，而伊復已給
    付再搭鷹架費完畢，顯榮公司亦不得主張該部分之款項等語，資為抗辯。
二、經查顯榮公司主張兩造於八十二年十二月三日簽訂工程契約書，由顯榮公司承攬
    甲○○所有坐落於台北市○○街○段一四九號房屋之新建工程，約定工程總價為
    八百六十五萬一千元，伊已興建完成並已於八十四年五月二十二日由台北市政府
    工務局發給使用執照，甲○○已給付工程款六百六十萬七千零七十元之事實，業
    據其提出工程契約書、建造執照及使用執照（見原審卷外放證物袋）為證，且為
    甲○○所不爭執，自堪認為真實。又顯榮公司另主張甲○○應再給付工程尾款六
    十一萬零九十四元、再搭鷹架費十三萬五千元、模板工程追加工程款二十七萬七
    千八百七十五元及返還履約保證金十萬元等語，則為甲○○所否認，並以前詞置
    辯。經查：
（一）關於履約保證金十萬元部分：
      依據兩造間所訂之工程契約書第十四條之約定，履約保證金四十萬元，得於工
      程建築物結構體全部如期完成、全部分工程完成百分之七十五及正式驗收合格
      後，應分三期以百分之三十五、二十五及四十無息退還（見原審卷外放證物袋
      內之工程契約書），而系爭工程已全部完成並領用使用執照，亦有顯榮公司提
      出之使用執照為證（見本院更字卷第一九九頁），且為甲○○所不爭執，則自
      堪認已符合前開約定之全部工程完成百分之七十五階段，故顯榮公司請求甲○
      ○返還該期之履約保證金十萬元（其計算式為：400000X25%=100000），即屬
      有據。雖甲○○抗辯前開約定係指伊得決定是否分期返還履約保證金，並非伊
      應分期返還，況系爭工程係逾期完成建築物結構體，伊依工程契約書第六條之
      約定，自得沒收全部履約保證金云云。惟按解釋契約，應於文義及論理上詳為
      推求，不得拘泥字面；又契約之真意，應以過去事實及其他一切證據資料為斷
      （最高法院十九年上字第五八號及十九年上字第四五三號判例參照）。本件系
      爭工程契約書關於返還履約保證金之約定固係以「得」而非「應」分期返還之
      記載（見原審卷外放證物袋所附契約書），惟顯榮公司主張該項約定之真意係
      甲○○應按工程進度分期返還履約保證金，而甲○○亦自認確已退還第一期履
      約保證金百分之三十五即十四萬元予顯榮公司，則應認兩造確有按期應返還履
      約保證金之合意，而非由甲○○單方決定是否返還履約保證金，故甲○○所為
      此部分之抗辯，殊不足取。再查依兩造間系爭工程契約書第六條約定，系爭工
      程建築物結構體（含屋頂板勘驗合格）應於訂約日起一八○日曆天內完成（即
      八十三年六月三日以前），否則甲○○得沒收全部履約保證金及未領工程款全
      部（見原審卷外放證物袋所附契約書）。而查兩造訂約日係八十二年十二月三
      日，惟顯榮公司卻因系爭工程建造執照上承造人名義尚未辦理變更，而無法於
      前開訂約日後隨即開工，並遲至八十三年二月二十四日始由甲○○至該管主管
      機關辦理承造人名義變更（見本院更字卷第八三頁）。按起造人領得建造執照
      後，如承造人有變更者，應申請該管主管機關備案，建築法第五十五條第一項
      定有明文。而申請變更承造人名義須檢具建造執照正本，亦經本院函請台北市
      政府工務局查覆明確，有該局工建字第八九三二四二九七○○號函附卷可憑（
      見本院更字卷第二四四頁）。故甲○○自應負責變更承造人名義之辦理。惟本
      件變更承造人名義事項係因甲○○無法取回為訴外人胡再黃扣留之建造執照，
      致有延遲，此亦經證人胡再黃到場證述伊係代甲○○整理工地，並代辦開工及
      申領建造執照等事務，因甲○○尚有代辦費用五萬元未給付，乃於八十三年二
      月間經甲○○之通知，提出系爭建造執照予甲○○，並領取甲○○所交付之五
      萬元支票（見本院更字卷第一七四頁所附甲○○簽發之支票及第二二九頁至第
      二四○頁之審理筆錄），是顯榮公司顯無法於八十三年二月間動工後於八十三
      年六月三日以前完成建築物結構體，故本件應認顯榮公司無法依系爭工程契約
      書之約定於訂約後立即施工，並於訂約日後之一八○日曆天內完成建築物結構
      體（含屋頂板勘驗合格）工程，顯係因可歸責於甲○○之事由所致。從而關於
      本件施工日期之計算，在事實上顯難按訂約日起算，而應按顯榮公司實際得開
      工之日起算。而查如以前開變更承造人名義日期即八十三年二月二十四日作為
      顯榮公司得開工日，則算至系爭工程建築物結構體（含屋頂板勘驗合格）係於
      八十三年七月二十八日申請檢查（見本院更字卷第二六○頁），於同年八月三
      日檢查合格（見本院更字卷第二五五頁），而於八十三年八月六日竣工（見本
      院更字卷第二六○頁）等日期止，顯榮公司顯未逾一八○日曆天之約定。則甲
      ○○據以抗辯顯榮公司有逾期，伊得沒收履約保證金云云，即不足取。
（二）關於再搭鷹架費十三萬五千元部分：
      顯榮公司主張伊有就外牆實施第二次搭鷹架，支出費用十三萬五千元之事實，
      固為甲○○所不爭執，惟抗辯已給付顯榮公司該筆費用等語，並提出顯榮公司
      所出具之收據為證（見本院更字卷第一九八頁）。雖顯榮公司主張該項收據內
      容係為向甲○○申領已完工部分之工程款及再搭鷹架費，而應甲○○之要求所
      立具之請款收據，惟申領後，甲○○實際上僅支付工程款部分，至再搭鷹架費
      十三萬五千元部分，則未給付云云，但查甲○○所提出之前開由顯榮公司所出
      具之收據內載：「茲收到甲○○先生支付油漆工程和磨石子地坪地磚工程款和
      外牆第二次搭架費計新台幣柒拾萬元正無誤」（見前揭頁），而顯榮公司亦不
      爭執其上伊之簽名及印章為真正，設顯榮公司並未領得包括再搭鷹架費之工程
      款，則揆諸常情，自無在該收據上詳細列明之理。況顯榮公司復不能舉證證明
      甲○○確實未給付再搭鷹架費之事實，則顯榮公司所為此部分之主張，即不足
      取。
（三）關於模板工程增加費二十七萬七千八百七十五元部分：
      顯榮公司主張系爭工程建築圖原無筏基，伊應甲○○要求變更設計後始施工，
      故而增加模板工程，而各層模板施工完成後，均經模板包商劉錦德會同丈量，
      總計數量為二五一五平方公尺，較原估價數量一九三○平方公尺增加五八五平
      方公尺，以原議定每平方公尺四百七十五元計算，共增加二十七萬七千八百七
      十五元，伊自得依系爭工程契約書第五條第三款約定，請求甲○○如數給付該
      增加之工程費用云云，固據其提出建築圖、工程發包契約書、丈量圖、及估價
      單為證（見本院更字卷第八四頁至第八九頁及原審卷外放證物袋內被證八），
      惟甲○○否認有同意追加模板工程數量，並抗辯依系爭契約書第二條之約定，
      顯榮公司不得以物價或工資上漲或漏估錯估等理由要求加價，且伊係「得」按
      顯榮公司實做工程數量結付，而非「應」按實做工程數量結付等語。經查兩造
      於訂約時確有約定建築筏基之事實，有甲○○提出之經顯榮公司負責人林松杰
      簽認之建築設計圖為證（見本院上字卷外放證物），此復為顯榮公司所不爭執
      （見本院更字卷第三一五頁），雖顯榮公司主張該圖係在簽約後始由甲○○交
      付予伊云云，惟為甲○○所否認，而顯榮公司就此復不能舉證以實其說，自堪
      認甲○○前開所稱兩造間於訂約時已有筏基工程之約定等語為真實。則關於筏
      基工程施作模板數量增加部分即非屬系爭契約書第八條所約定之工程變更設計
      之情形，而係屬系爭契約書第二條所約定之錯估、漏估之情形。兩造間既有顯
      榮公司不得以錯估、漏估為由要求加價，而任由甲○○單方自行決定是否按實
      做工程數量結付之約定，則顯榮公司縱於原估價單所列模板數量有低估之情形
      ，仍不得請求給付增加之模板工程費。
（四）關於工程尾款六十一萬零九十四元部分：
      兩造對於甲○○已給付顯榮公司六百六十萬七千零七十元之事實均不爭執，而
      查此部分之金額，顯榮公司主張應扣除再搭鷹架費十三萬五千元等語（按顯榮
      公司係主張伊於八十四年一月二十五日所出具收受甲○○七十萬元之收據，並
      未包括再搭鷹架費十三萬五千元，惟如認定有包括該筆費用時，則關於甲○○
      已給付之工程尾款部分即應扣除十三萬五千元），而甲○○則抗辯全部均係工
      程款云云。經查兩造之工程契約書第五條付款辦法係約定：「工程開工後達左
      列工程進度初驗合格後核實給付該期內完成工程價之九成」（見原審卷外放證
      物袋原證一之契約書），如按六百六十萬七千零七十元除以總工程款八百六十
      五萬一千元（見前揭契約書第二條約定），所得約為百分之七十六．四，在前
      開契約書第五條之工程進度表中並無法找到相當之數值，如以扣除十三萬五千
      元後之工程尾款計六百四十七萬二千零七十元與總工程款八百六十五萬一千元
      相除，所得則約為百分之七十四．八，與前開約定第十六期累計給付最高百分
      比即百分之七十四．七相當，而甲○○復不能舉證證明其有多給付超出約定進
      度外之工程款，則自應認上開六百六十萬七千零七十元係包括十三萬五千元之
      再搭鷹架費，故顯榮公司主張甲○○所給付之工程款係扣除再搭鷹架費後之六
      百四十七萬二千零七十元，即為可取。再查系爭工程之工程款既已給付至第十
      六期之使用執照核准時，則本件顯榮公司主張甲○○尚應給付工程款六十一萬
      零九十四元是否有據，即須審究顯榮公司所完成之工程是否已達第十八期油漆
      完成且初驗合格之累計給付工程款總價百分之八二．八之付款條件（按依契約
      書付款辦法之約定，如顯榮公司請求再給付六十一萬零九十四元工程款，則其
      所施作之工程至少應超過請款金額與總工程價金比例之工程進度，而前開比例
      之計算式為：【00000000+610094】÷0000000=81.9%）。本件顯榮公司主張伊
      已完成全部工程，惟為甲○○所否認。然查顯榮公司所完成之進度僅係接通水
      電部分，至其餘零星工程及環境整理部分，則尚未完成之事實，業經本院前審
      赴現場履勘無誤（見本院上字卷第一卷第一四三頁背面），且經本院前審囑託
      中華民國建築技術學會鑑定結果，亦作相同之認定（見本院上字卷外放之該學
      會製作之鑑定報告書第八頁增鑑(一)）。又查甲○○依前述既已給付截至第十六
      期使用執照核准部分之工程款予顯榮公司，則依系爭工程契約書第五條之約定
      ，自應認顯榮公司截至彼時所完成之工程業經甲○○初驗合格，且證人即受甲
      ○○委託辦理驗收之陳岳事務所經理黃景及劉昌俊建築師事務所總工程師郭
      俊輝亦於原審到場一致證述，有辦理初驗，認為工程還可以，並有將驗收報告
      拿給甲○○看，甲○○有接受等語（見原審卷第三五頁），並有驗收報告可證
      （見原審卷外放證物袋），益證系爭工程於截至使用執照核准時所完成之工程
      確經甲○○派人驗收完畢後，依約付款。故於此所須再審究者厥為顯榮公司其
      後所完成之電氣設備工程及油漆工程是否可視為初驗合格無瑕疵。經查甲○○
      就油漆工程所爭執者僅為是否依約定使用正字標記廠牌施作，而此經中華民國
      建築技術學會鑑定結果，認為均有依規定使用正字標記廠牌施作（見本院上字
      卷第一卷第一二五頁至第一二八頁所附甲○○聲請鑑定項目表及前揭鑑定報告
      書第八頁），故應認顯榮公司就油漆工程之施作已完成且合格。再查電氣設備
      工程部分，經中華民國建築技術學會鑑定結果，認為僅地下室浴廁未作插座，
      其餘包括所有電氣設備、弱電配管設備及其他管路工程均合格（見前揭鑑定報
      告書第九頁），而關於地下室浴廁未作插座部分，顯榮公司已承諾補作，且此
      項補正亦非無法完成，自屬可以接受（見前揭鑑定報告書第五頁），自堪認關
      於電氣設備工程部分，亦已達初驗合格之進度，則顯榮公司請求甲○○給付相
      當於工程進度達油漆完成時之工程款六十一萬零九十四元，即屬有據。至甲○
      ○所抗辯顯榮公司未依系爭工程契約書第六條約定之日期即八十三年六月三日
      前完成結構體及同年十月三日全部施工完成，而遲至八十四年五月二十二日始
      完成使用執照核發（見本院更字卷第一九九頁），伊依契約書第六條約定，自
      得沒收顯榮公司未付之工程款云云。惟查系爭工程原係訴外人平鋼公司承攬，
      嗣因甲○○與該公司發生糾葛，而改由顯榮公司承攬，並於八十二年十二月三
      日簽約，為兩造所不爭執。而簽約後，甲○○遲至八十三年二月二十四日始向
      該管主管機關申請承造人名義變更備案之事實，業如前述。則顯榮公司最快亦
      須自八十三年二月二十四日始得開工，故自難以簽約日作為系爭工程施工期間
      之起算日，況兩造於八十三年九月十二日及八十四年一月五日先後舉行工程協
      調會，會商研擬工程細節，甲○○亦均未聲明或保留遲延工期問題（見原審卷
      外放證物袋原證三及原證四），甚至於契約約定之建築結構體完成日即八十三
      年六月三日以後之八十三年七月五日、八十三年七月二十二日、八十三年八月
      二十二日、八十三年九月二十八日，乃至契約約定之全部工程完成日即八十三
      年十月三日以後之八十三年十二月五日、八十四年一月五日及同年一月二十五
      日，均猶繼續按期給付工程款予顯榮公司，復於八十三年八月二十二日返還第
      一期履約保證金十四萬元予顯榮公司，而無任何異議或保留，亦為甲○○所不
      爭執之事實，益證兩造間就工程期限已合意展延，故甲○○自不得於嗣後再事
      爭執。
三、綜上所述，顯榮公司本於系爭工程契約之約定，請求甲○○給付工程款六十一萬
    零九十四元及返還履約保證金十萬元暨自起訴狀繕本送達之翌日即八十五年六月
    六日起至清償日止，按年息百分之五計算之利息部分，自屬應予准許；至請求甲
    ○○給付再搭鷹架費十五萬三千元及模板工程增加費二十七萬七千八百七十五元
    並加付法定遲延利息部分，即屬不應准許。從而，原審就上開應予准許部分，所
    為甲○○敗訴之判決，並無不合。甲○○之上訴論旨指摘原判決此部分不當，求
    予廢棄改判，為無理由；就上開不應准許部分，所為顯榮公司敗訴之判決，亦無
    不合，顯榮公司之上訴論旨指摘原判決此部分不當，求予廢棄改判，為無理由，
    四、至兩造其餘之攻擊或防禦方法，及未經援用之證據，經本院斟酌後，認為均
    不足以影響本判決之結果，自無一一詳予論駁之必要，併此敘明。
五、據上論結，本件兩造之上訴均為無理由，依民事訴訟法第四百四十九條第一項、
    第七十八條，判決如主文。
中      華      民      國    八十九    年      十二      月    十二    日
                                  臺灣高等法院民事第十三庭
                                      審判長法  官  林  鄉  誠
                                            法  官  陳  駿  璧
                                            法  官  謝  碧  莉
右正本係照原本作成。
兩造均不得上訴。
中      華      民      國    八十九    年      十二      月    十五    日
                                            書記官  曹  聖  德


司法院資訊處製作；財團法人民間司法改革基金會備份。
